【裁判字號】    94,易,410
【裁判日期】    950412
【裁判案由】    詐欺
【裁判全文】
臺灣宜蘭地方法院刑事判決               94年度易字第410號
公  訴  人  臺灣宜蘭地方法院檢察署檢察官
被      告  丙○○
選任辯護人  趙福律師
上列被告因詐欺案件，經檢察官提起公訴（94年度發查偵字第25
號），本院判決如下：
    主  文
丙○○無罪。
    理  由
一、公訴意旨略以：被告丙○○意圖為自己不法之所有，明知自
    己無資力，竟基於概括之犯意，連續於民國92年4月4日、同
    年5月間迄6月11日止，向告訴人丁○○佯稱其公公土地甚多
    ，迨將土地過戶予其夫後，即可償還借款，並分別開立發票
    人均為被告，發票日均為93年6月11日，金額分別新台幣（
    下同）13萬、17萬元之本票2紙，使告訴人因而陷於錯誤，
    誤信丙○○有資力償還，而陸續貸予17萬元、13萬元。詎屆
    期拒不給付票款，告訴人始知受騙，因認被告係犯刑法第
    339條第1項之詐欺取財罪嫌。
二、按犯罪事實應依證據認定之，無證據不得推定其犯罪事實，
    刑事訴訟法第154條第2項定有明文。次按事實之認定應憑證
    據，如未能發現相當證據，或證據不足以證明，自不能以推
    測或擬制之方法為裁判之基礎；又認定不利於被告之事實，
    須依積極證據，苟積極證據不足為不利於被告事實之認定時
    ，即應為有利於被告之認定，更不必有何有利之證據（最高
    法院40年台上字第86號、30年上字第816號判例參照）。
三、公訴人認被告涉犯上開詐欺取財罪嫌，無非以告訴人指訴：
    被告佯稱伊公公之土地將來會過戶給伊先生等語，使告訴人
    陷於錯誤而允以借款；證人乙○○亦證稱：伊聽聞被告向告
    訴人稱被告公公之土地將來會過戶給被告先生；證人黃朝鍠
    、戊○○及甲○○均稱：被告之公公黃朝鍠從未告知被告欲
    將其所有土地過戶與被告之夫戊○○；又被告前於90年間發
    起互助會，嗣於81年間，連續以冒標之方式詐領會款至使倒
    會，有台灣高等法院90年度上易字第996號、本院89年度易
    緝字第13號判決書在卷可稽，告訴人係受害人，且知被告並
    無資力，苟告訴人知被告之公公並無將土地過戶予被告夫婿
    之計畫，斷無貸予被告金額之理。另證人己○○、吳智成、
    陳永春均證稱被告向多位地下錢莊業者借貸，因付不出高額
    利息，自93年初起迄同年4月15日止，又陸續向己○○借貸
    130餘萬元以償還前債，嗣又經由己○○向綽號「小鄒」者
    借高利貸，自93年10月間起，使用之支票帳戶亦遭拒絕往來
    ，且有票據信用資訊連結作業查詢明細表在卷可參。且被告
    遲未償還告訴人借款，迄94年1月5日偵查期間方償還部分借
    款，有告訴人之指訴及其立據之收據1紙可參，足認被告自
    始即無資力而係以債養債，借貸渡日，而有不法所有之意圖
    等語，資為論據。被告則堅決否認被訴犯行，辯稱：告訴人
    主動允以借款，其中13萬元是告訴人為被告代墊保險費、17
    萬元係告訴人刷卡為被告代付購車款，告訴人為被告刷卡部
    分，被告均有按時繳納最低應繳金額，事後亦償還告訴人13
    萬元；被告並未施用任何詐術，亦未向告訴人稱伊公公土地
    甚多等語；又被告簽發上開本票2紙與丁○○，係在借款之
    後，僅作為借款憑據並非以簽發本票以取信於被告等語。
四、經查：
（一）告訴人雖於93年12月27日偵查中結證證稱：「92年4月4日
      她（被告）向我說結婚需要買車，所以向我借17萬元去買
      車子，她有向我說聘金拿到後會還我，且向我說她先生土
      地很多，待過戶就有錢」等語（94年偵字第37號第8頁）
      ；於94年3月1日偵查中亦結證證稱：「丙○○就叫我刷卡
      借錢給她買汽車，她還當著我和業務員的面，指她家外面
      很多土地說，這些都是她們的，以後過戶就可以還給我」
      等語（94年發查偵字第25號第36頁）；於本院審理時亦證
      稱：「被告在她丈夫家外面向伊及乙○○指稱這一片都是
      她公公的土地，結婚以後會過戶她先生，那就是她們的。
      ．．．她說結婚需要有1台車，希望我幫助她順利結婚，
      也說結婚後就可以把聘金的錢拿來償還我為她刷卡的錢，
      所以我以刷卡幫她支付17萬元購車款。．．．被告說她的
      對象很有才能，而且她說她公公的土地要過戶給她們，所
      以我就相信被告這一次一定會還錢」等語（本院卷第50至
      51頁）。依告訴人上開指訴，可知告訴人認被告向伊借款
      17 萬元購買汽車時，係以佯稱「取得聘金即可返還借款
      」及「公公土地過戶後即可償還」為藉口，取信於告訴人
      ，致告訴人允以借款。惟查：
  1、 一般人在向他人借款時，向貸與人告以何時有能力清償，
      原屬常見，雖事後未依其承諾而償還債務，惟未能償還之
      原因甚多，尚難即認借款人於允諾之初必係施用詐術。
  2、 被告向告訴人借款17萬元購車時，正欲結婚，此為被告及
      告訴人均所是認，是被告告以「取得聘金即可返還借款」
      ，並非全屬空言。另被告確與戊○○結婚，有戶籍謄本1
      份在卷可參（本院卷第31頁）。而被告之公公黃朝鍠確實
      擁有三星鄉萬德村之3筆不動產，有證人黃朝鍠於警訊及
      偵查中之證述可參（94年度發查偵字第25號第16頁、40頁
      ）。證人黃朝鍠雖證稱：伊未曾想過將不動產過戶與戊○○，亦未曾向戊○○或被告表示要將土地過戶給戊○○等
      語（同上卷第16頁），證人即被告之婆婆甲○○亦於偵查
      中證稱：伊與其夫均未曾向戊○○說過要將土地過戶與他
      等語（同上卷第143頁），惟證人黃朝鍠亦證稱：「有想
      過我的不動產在我死後也是屬於我兒子的」等語。且父產
      子繼本屬人情之常，則被告向告訴人稱「公公土地會過戶
      給丈夫，以後是她們的」等語，亦非全屬虛構。
  3、 告訴人又稱被告向伊保證公公有一筆土地待重劃後就會過
      戶給她先生等語（94年度偵字第37號第8頁），證人乙○○於偵查中亦證稱：被告至屋外指右前方之土地，說那是
      她先生父親的土地，並說現在在重劃中，將來會過戶給她
      先生，就有錢還丁○○等語（94年度發查偵字第25號第69
      頁）。然關於被告此次陳述之日期，告訴人證稱無法明確
      記得，僅稱係在為被告刷卡後，被告在其夫（斯時尚為未
      婚夫）戊○○門外指稱，這一片都是她公公的土地等語（
      本院卷第57頁），核與證人乙○○所證稱該日告訴人曾交
      付伊信用卡，由伊確認授權碼，後來在屋外聽見被告為上
      開陳述等情節相符。則被告向告訴人所為上開陳述，係被
      告前已向告訴人商借款項購車，並由告訴人允以借款，並
      交付信用卡與汽車業務員辦理刷卡事宜後，始而為之，則
      亦難認告訴人係因被告為上開陳述後，始陷於錯誤而允以
      借款。從而，依告訴人之指訴，尚難認遽斷被告有施用詐
      術致告訴人陷於錯誤而允以借款之事實。
  4、 況告訴人於偵查中陳稱：「（為何會借他錢？）我是覺得
      她很可憐，且我想她好不容易有婚姻，且她向我保證她先
      生的父親有一筆土地待重劃後就會過戶她先生」等語（94
      年度偵字第37號第8頁），足見被告並非純因被告保證其
      翁有地等情而願協助被告購車，部分原因亦係基於與被告
      之私誼而貸與款項，是此部分亦難認告訴人有因被告之行
      為而陷於錯誤交付借款之情節。
（二）至告訴人又稱被告在92年清明節之後就陸續向伊借款，累
      積到93年6月11日時共欠13萬元等語（94年度偵字第37號
      卷第8頁），於本院亦證稱：「被告說她先生沒有保險，
      要我幫她墊付保險費，也說拿到聘金之後就會還我，墊付
      保險費之時間，是在被告訂婚後，結婚前，總共13萬元。
      ．．．被告先生的保費是6萬多元、被告再加自己的部分
      ，所以是2份保費總共13萬元」等語，惟依告訴人此部分
      之陳述，亦難認被告有何施用詐術之行為。而告訴人為新
      光人壽保險公司業務主任，被告則為告訴人招徠之下屬，
      此為告訴人與被告所供陳，參以證人甲○○證稱：「（保
      險費為何丁○○要代墊？）因為我兒子種田沒錢，丁○○
      說要先代墊，待被告去保險公司工作後，再由她去償還。
      」（本院卷第65頁）則此部分告訴人為被告代墊保險費13
      萬元，難認係被告施用詐術所致。
（三）又被告前於80年間發起互助會，嗣於81年間，連續以冒標
      之方式詐領會款至使倒會，有台灣高等法院90年度上易字
      第996號、本院89年度易緝字第13號判決書在卷可稽。告
      訴人雖於偵查中指稱伊斯時即係受害人，且知被告本人並
      無資力，苟告訴人知被告之公公並無將土地過戶予被告夫
      婿之計畫，斷無貸予被告金額之理等語。惟被告與戊○○
      結婚，其夫之父有三筆土地之事，並非子虛，已如前述。
      告訴人雖於本院陳稱：「被告說公公有很多土地，我就相
      信她」等語（本院卷第57頁），惟告訴人於保險公司擔任
      主任職務，人情世故閱歷頗深，並非無知鄉里小民，況伊
      與被告原係舊識，此為雙方均所是認，應不至對被告全無
      了解，則伊同意借款與被告，應難認僅係依據被告之上開
      陳述而為之，而係基於自己之判斷，顧及與被告之私誼及
      衡量被告之還款能力並借貸之金額，始允以借貸，方符常
      情。是告訴人應不至因僅因被告稱公公土地甚多一事，即
      陷於錯誤允以借款。
（四）又公訴人雖認被告分別開立發票人均為被告，發票日均為
      93年6月11日，金額分別13萬、17萬元之本票2紙，使告訴
      人因而陷於錯誤，誤信被告有資力償還，而陸續貸予17萬
      元、13萬元云云，惟查：
  1、 告訴人固指訴被告向伊借款13萬元及17萬之日期為92年4
      月4日起（94年度偵字第37號卷第8頁），惟依其先後於偵
      查及本院證述之內容觀之，借款17萬元之時間顯係於被告
      購車之前，而被告係於92年3月31日領得行車執照，有行
      車執照1紙在卷可參（本院卷第35頁），應認被告向告訴
      人商借款項17萬元之日期為92年3月31日之前。
  2、 告訴人另指訴被告投保之日期為被告結婚前（本院卷第56
      頁），而被告係於92年4月14日結婚，有戶籍謄本1紙在卷
      可參（本院卷第31頁）。則此部分之借貸關係亦應係於92
      年4月14日前發生。
  3、 告訴人於偵查及本院審理時均證稱，伊因被告向伊借款17
      萬元和13萬元，遲未還款，認沒有保障，所以要被告簽發
      上開本票2紙做為借款憑證等語（94年度偵字第37號卷第8
      頁、本院卷第52頁），足見被告簽發上開本票2紙，並非
      做為借款前取信告訴人之施用詐術手段，而係借款後交付
      告訴人做為借款證明之用。是公訴人認告訴人因被告簽發
      上開本票2紙而陷於錯誤，認係施以詐術之方法云云顯有
      誤會。
（五）另證人己○○、吳智成、陳永春雖於偵查中均證稱被告向
      多位地下錢莊業者借貸，因付不出高額利息，自93年初起
      迄同年4月15日止，又陸續向己○○借貸130餘萬元以償還
      前債等語（94年度發查偵字第25號卷第37、143、70、130
      、131頁），惟該筆借款係發生於93年間，而檢察官起訴
      之本案借款時間則係92年3、4月前，則難以被告於1年後
      向他人借款甚鉅，即認被告向告訴人借款時已無資力。
（六）再者，被告自93年10月間起，使用之支票帳戶亦遭拒絕往
      來，固有票據信用資訊連結作業查詢明細表在卷可參（94
      年度發查偵字第25號卷第185頁）。惟該等支票拒絕往來
      之時間，亦在被告向告訴人借款之後，從而亦難據以推論
      被告向告訴人借款時已無資力。
（七）復且，被告雖遲未履行其承諾，償還告訴人借款，迄94年
      1月5日偵查期間方償還部分借款，有告訴人之指訴及其立
      據之收據1紙可參（94年度發查偵字第25號卷第39、47之3
      頁），惟此僅係被告事後之清償能力不足，尚難遽認被告
      向告訴人借款之初即無資力。至公訴人認被告係以債養債
      ，借貸渡日，而有不法所有之意圖，惟並未舉證相佐，亦
      難率予採信。
五、綜上所述，本院認依公訴人所舉證據，對被告是否涉犯詐欺
    取財之犯行，仍有合理之可疑。依「罪證有疑，利於被告」
    之證據法則，則不得遽為不利被告之認定。此外，公訴人復
    未能舉出其他證據證明被告涉犯公訴人所指之上開犯行，不
    能證明被告犯罪，依法應為無罪之諭知。至被告積欠告訴人
    上述借款未償還，要屬民事問題，自應循民事訴訟程序解決
    ，併予敘明。
據上論斷，應依刑事訴訟法第301條第1項判決如主文。
本案經檢察官吳宇青到庭執行職務
中    華    民    國    95    年    4     月    12    日
                  刑事第二庭   審判長法  官  林明山
                                     法  官  蘇錦秀
                                     法  官  謝佩玲
以上正本證明與原本無異。
如不服本判決，應於判決送達後10日內，向本院提出上訴狀。（
應附繕本）
                                     書記官  藍友隆
中    華    民    國    95    年    4     月    17    日


司法院資訊處製作；財團法人民間司法改革基金會備份。
